【裁判字號】    98,重上,313
【裁判日期】    981208
【裁判案由】    給付通行費
【裁判全文】
臺灣高等法院民事判決                 98年度重上字第313號
上  訴  人  丙○○
訴訟代理人  顏火炎律師
被上  訴人  海德彩色印刷有限公司
法定代理人  乙○○
被上  訴人  中戶企業有限公司
法定代理人  甲○○
被上  訴人  環洲精機股份有限公司
法定代理人  丁○○
被上  訴人  環榮精機股份有限公司
法定代理人  丁○○
共      同
訴訟代理人  郭承昌律師
上列當事人間請求禁止通行事件，上訴人對於中華民國98年5 月
11日臺灣士林地方法院97年度訴字第901 號第一審判決提起上訴
，本院於民國98年11月17日言詞辯論終結，判決如下：
    主  文
上訴駁回。
第二審訴訟費用由上訴人負擔。
    事實及理由
一被上訴人中戶企業有限公司（下稱被上訴人中戶公司）之法定
  代理人原為李美娘，於民國（下同）98年1月9日變更登記為甲
  ○○，此有被上訴人中戶公司之變更登記表可稽（本院卷第20
  頁、第41至42頁），經甲○○於98年7 月17日聲明承受訴訟，
  並承認林美娘之前所為之訴訟行為（見本院卷第40頁），核無
  不合，應予准許。
二上訴人起訴主張：伊之父張聰吉於94年7 月4 日（上訴人於書
  狀誤載為94年12月29日）在原法院93年度執字第15835 號強制
  執行事件，以新台幣（以下同）42萬元應買臺北市○○區○○
  段4 小段602 地號土地（下稱系爭土地）並拍定，於94年12月
  29日完成所有權移轉登記，嗣張聰吉於95年3 月24日以信託為
  原因，移轉所有權於伊，詎系爭土地多年來遭被上訴人作為道
  路之用，經伊請求被上訴人支付通行費，為被上訴人拒絕，爰
  依民法第767 條中段規定，請求禁止被上訴人通行系爭土地等
  語。
三被上訴人以：系爭土地與相鄰之同地段600 地號土地（下稱系
  爭600 地號土地）經編訂為「台北市士林區○○○路○ 段464
  巷」，自61年起鋪設柏油，供公共通行之用，屬於既成道路，
  而成立公用地役關係，上訴人不得禁止伊通行；張聰吉應買系
  爭土地之目的係欲申請變更使用分區○○道路用地」，再捐地
  抵稅，嗣因申請未獲准，改而提起本訴，為權利濫用等語，資
  為抗辯。
四原審駁回上訴人之訴，上訴人不服，提起上訴，聲明求為：(一)
  原判決廢棄；(二)禁止被上訴人通行上訴人所有系爭土地。被上
  訴人則答辯聲明求為駁回上訴。
五得心證之理由如下：
(一)按公用地役關係乃私有土地而具有公共用物性質之法律關係，
  久為我國法制所承認。既成道路成立公用地役關係，首須為不
  特定之公眾通行所必要，而非僅為通行之便利或省時；其次，
  於公眾通行之初，土地所有權人並無阻止之情事；其三，須經
  歷之年代久遠而未曾中斷，所謂年代久遠雖不必限定其期間，
  但仍應以時日長久，一般人無復記憶其確實之起始，僅能知其
  梗概為必要（司法院大法官會議釋字第400 號解釋理由書參照
  ）。既成道路之土地如符合上開要件而有公用地役關係之存在
  ，其所有權雖仍為私人所有，但其行使所有權應受限制，不得
  違反供公眾通行之目的。
(二)上訴人主張：系爭土地原為鄭雄智所有，原法院於93年度執字
  第15835 號強制執行事件拍賣系爭土地，經伊之父張聰吉於94
  年7 月4 日以42萬元應買並拍定，於94年12月29日完成所有權
  移轉登記，張聰吉嗣於95年3 月24日以信託為原因，移轉所有
  權於伊等語，業據提出土地登記謄本為證（士調卷第9 頁），
  核與被上訴人提出之異動索引表內容相符（訴字卷第27、28頁
  ) ，並經本院調取上開強制執行事件卷宗查核屬實（影本附於
  本院卷第56至59頁），復為被上訴人所不爭執，堪信為真正，
  是系爭土地屬於私有土地。
(三)被上訴人陳稱：系爭土地重測前為臺北市士林區○○○段溪洲
  底小段885-16地號，相鄰之系爭600 地號土地重測前為台北市
  士林區○○○段溪洲底小段885-19地號，地目均為「道」，經
  開闢為巷道，並編訂為「台北市士林區○○○路○ 段464 巷」
  ，伊等及第三人之廠房坐落在該巷道兩側等語，業據提出地籍
  圖為證（訴字卷第24、30頁）。核與上訴人提出之土地登記謄
  本、照片（士調卷第9 頁；本院卷第33、34頁），及原法院於
  93年度執字第15835 號強制執行事件拍賣系爭土地時，於拍賣
  公告載明系爭土地為台北市○○○路○ 段464 巷5 號至13號前
  之巷道用地字樣（見本院卷第59頁）相符。並經原審囑託台北
  市士林地政事務所測量確認，有台北市士林地政事務所97年12
  月11日北市士地二字第09731839200 號函可稽（訴字卷第69、
  70頁）。復為上訴人所不爭執，堪予採信。又原審勘驗上開巷
  道，確認巷口通聯台北市○○○路○ 段，未設置路障，巷道兩
  側有被上訴人及第三人經營之廠房林立，路邊供不特定人停放
  汽機車，巷底為被上訴人海德彩色印刷有限公司（下稱被上訴
  人海德公司）之廠房等情，有勘驗筆錄可考（訴字卷第66、67
  頁）。足見系爭土地作為巷道使用，客觀上供不特定之公眾（
  包括入內停放汽機車之人、坐落巷道兩側廠房之經營者、員工
  、客戶及其他任何不特定人）通行所需，而非僅因一時之便利
  或省時目的始供通行之用，符合前揭「為不特定之公眾通行所
  必要，而非僅為通行之便利或省時」要件。上訴人徒以該巷底
  無法對外聯絡，主張此巷道僅供兩側廠房經營者、員工、客戶
  通聯延平北路6 段，其他公眾無通行之必要與實益，故系爭土
  地不符合「供不特定之公眾通行所必要」之要件云云，洵非可
  採。
(四)被上訴人陳稱：鄭雄智於60年3 月25日出具土地使用權證明書
  予修實商號有限公司、陳賴寶申請建築執照之用，載明同意提
  供系爭土地面積295 平方公尺為新建工廠之道路使用字樣，經
  修實商號有限公司起造建物，取得陽明山管理局60工使字第97
  3 號使用執照，嗣於61年4 月3 日申請指定以坐落系爭土地及
  系爭600 地號土地之巷道為增建第3 層之建築線，現該建物（
  即台北市○○○路○ 段464 巷7 號）所有權人為被上訴人中戶
  公司；鄭雄智與系爭600 地號土地所有權人陳雄富於62年5 月
  9 日共同出具土地使用權證明書予被上訴人環洲精機股份有限
  公司（下稱被上訴人環洲公司）、陳娥申請建造執照之用，載
  明同意提供上開二筆土地一部分為永久公共使用之道路字樣，
  經被上訴人環洲公司、允信工業有限公司、李重信、陳娥共同
  起造台北市士林區○○○路○ 段464巷5號、5-1 號建物，並於
  63年7 月17日取得台北市政府工務局63年使字第941 號使用執
  照，現該建物之所有權人分別為被上訴人環洲公司、被上訴人
  環榮精機股份有限公司（下稱被上訴人環榮公司）；大昌榮塑
  膠工廠有限公司、彭榮華為台北市政府工務局60年工使字第
  911 號使用執照所示建物之起造人，於配置圖標示系爭土地及
  系爭600 地號土地為道路，該建物（即台北市○○○路○ 段
  464 巷9 號）現所有權人為何輝垚；謙益機器廠有限公司為陽
  明山管理局(61)工使字第575 號使用執照所示建物之起造人，
  當時該建物坐落土地之所有權人為鄭雄智，並於平面圖標示系
  爭土地及系爭600 地號土地為私設道路，該建物（即台北市○
  ○○路○ 段464 巷17號）現所有權人為被上訴人海德公司；謙
  祥上光廠有限公司為陽明山管理局61工使字第628 號使用執照
  所示建物之起造人，於平面配置圖標示系爭土地一部分為現有
  道路，一部為私設道路，系爭600 地號土地為現有道路，該建
  物（即台北市○○○路○ 段464 巷13、11號）現所有權人為邱
  民才、林勝彥等事實，業據被上訴人提出土地使用權證明書、
  使用執照存根、建築線指定申請書、平面圖、建築執照申請書
  、地籍圖（訴字卷第29至31、35、36、56至63、140 至144 頁
  ）為證。核與上訴人提出之使用執照存根、使用執照申請書、
  竣工圖、配置圖（訴字卷第121 至127 、132 至136 頁）相符
  ，堪信為真正。足見系爭土地及系爭600 地號土地全部，最遲
  於61年間供作道路通行之用（蓋被上訴人海德公司之廠房坐落
  巷底，而其前手謙益機器廠有限公司於61年間取得該廠房之使
  用執照），迄今未曾間斷，並最遲於63年間編定為台北市○○
  ○路○ 段464 巷（蓋上開63年使字第941 號使用執照存根記載
  建築地點為「延平北路6 段464 巷5 號、5-1 號」，發照日期
  為63年7月17日，見訴字卷第35頁），且系爭土地原所有權人
  鄭雄智及系爭600地號土地所有權人陳雄富係自願提供各該土
  地作為公共通行道路之用，未曾有妨礙通行之行為，顯然符合
  前揭「於公眾通行之初，土地所有權人並無阻止之情事」、「
  經歷之年代久遠而未曾中斷」等要件。
(五)被上訴人陳稱：上訴人於97年間以路障封閉系爭土地，經台北
  市政府警察局士林分局於97年3 月14日勘查認為系爭土地為現
  有巷道，而張貼公告責令行為人移除路障，再經台北市政府工
  務局查明系爭土地非屬都市○○道路，係現有巷道，由台北市
  政府警察局士林分局配合台北市政府工務局、環保局移除路障
  等語，業據提出台北市政府警察局士林分局以97年4 月3 日北
  市警士分交字第09733992100 號書函、台北市政府警察局97年
  3 月25日北市警交字第097313310000號函（訴字卷第25、26頁
  ）為證，並為上訴人所不爭執，堪信為真正。足見台北市○○
  ○路○ 段464 巷業經交通、工務主管機關認定屬於現有供公眾
  通行之巷道，上訴人就系爭土地所有權之行使因而受到限制，
  不得設置路障，禁止公眾通行。
(六)上訴人主張：張聰吉於94年12月18日向臺北市政府都市發展局
  （下稱北市都發局）申請變更系爭土地使用分區○○道路用地
  」，但遭駁回，可見系爭土地無法成立公用地役關係云云，並
  提出北市都發局94年12月30日北市都規字第09435715100 號書
  函為證（士調卷第10頁）。惟查，既成道路成立公用地役關係
  ，不以該巷道所坐落土地之使用分區依法得變更為「道路用地
  」為要件。且依上開書函內容，北市都發局駁回申請之理由為
  ：系爭土地及其週邊土地使用分區均屬第二種工業區○巷道週
  邊均已建築完成，依據都市計畫規劃原則，工業區道路應以10
  公尺以上原則，且道路系統應具環狀連通機能，系爭土地不符
  合該原則等語，並未否定坐落系爭土地之台北市○○○路○ 段
  464 巷為供公眾通行巷道之事實。是上訴人此部分主張委無可
  取。
(七)綜上論述，系爭土地於60年間已成為不特定公眾通行所必要之
  巷道，迄今未曾中斷，且原所有權人鄭雄智自始同意提供公眾
  通行，並無阻止或妨害通行之情事，揆之前揭說明，系爭土地
  應屬於既成道路，而有公用地役關係存在，上訴人雖取得系爭
  土地所有權，其行使權利仍不得違反供公眾通行之目的。則上
  訴人依民法第767 條中段規定，請求禁止被上訴人通行系爭土
  地，顯已違反上開目的，為無理由，不應准許。原審為上訴人
  敗訴之判決，並無不合。上訴意旨指摘原判決不當，求予廢棄
  改判，為無理由，應予駁回。
六兩造其餘攻擊、防禦方法及提出之證據，經本院審酌後，認於
  判決結果無礙，爰不一一論述。
七據上論結，本件上訴為無理由，依民事訴訟法第449 條第1 項
  、第78條，判決如主文。
中    華    民    國    98    年    12    月    8     日
                    民事第四庭
                        審判長法  官  張劍男
                              法  官  彭昭芬
                              法  官  翁昭蓉
正本係照原本作成。
如不服本判決，應於收受送達後20日內向本院提出上訴書狀，其
未表明上訴理由者，應於提出上訴後20日內向本院補提理由書狀
（均須按他造當事人之人數附繕本）上訴時應提出委任律師或具
有律師資格之人之委任狀；委任有律師資格者，另應附具律師資
格證書及釋明委任人與受任人有民事訴訟法第466條之1第1項但
書或第2項（詳附註）所定關係之釋明文書影本。
中    華    民    國    98    年    12    月    9     日
                              書記官  張淑芬
附註：
民事訴訟法第466條之1（第1項、第2項）：
對於第二審判決上訴，上訴人應委任律師為訴訟代理人。但上訴
人或其他法定代理人具有律師資格者，不在此限。
上訴人之配偶、三親等內之血親、二親等內之姻親，或上訴人為
法人、中央或地方機關時，其所屬專任人員具有律師資格並經法
院認為適當者，亦得為第三審訴訟代理人。

司法院資訊處製作；財團法人民間司法改革基金會備份。
